ACORDAO-COMPLETO-2433601

ACÓRDÃO 2765/2020 ATA 39/2020 - PLENÁRIO

VISTO, relatado e discutido o recurso de revisão interposto por Gilson Bezerra de Souza, ex-prefeito de Angical/BA na gestão de 2009-2012, contra o Acórdão 2149/2018-TCU-Primeira Câmara, que julgou irregulares suas contas e lhe imputou débito e multa.
ACORDAM os ministros do Tribunal de Contas da União, reunidos em sessão do Plenário, ante as razões expostas pela relatora, e com fundamento nos arts. 32, inciso III, e 35, inciso III, da Lei 8.443/1992, em:
9.1. conhecer do recurso de revisão e negar-lhe provimento;
9.2. dar ciência desta deliberação ao recorrente, ao procurador-chefe da Procuradoria da República no Estado da Bahia e aos demais interessados.

Recurso de revisão interposto contra acórdão que julgou irregulares as contas do responsável, com imputação de débito e multa, em razão da não comprovação da boa e regular aplicação dos recursos e da omissão da prestação de contas dos recursos repassados por meio do Programa Dinheiro Direto na Escola/Plano de Desenvolvimento da Escola (PDDE/PDE)

Município de Angical/BA.

3. Recorrente: Gilson Bezerra de Souza (CPF XXX.764.111-XX).

13.1. Ministros presentes: José Mucio Monteiro (Presidente), Walton Alencar Rodrigues, Benjamin Zymler, Augusto Nardes, Raimundo Carreiro, Ana Arraes (Relatora) e Bruno Dantas.
13.2. Ministros-Substitutos convocados: Augusto Sherman Cavalcanti e Marcos Bemquerer Costa.
13.3. Ministros-Substitutos presentes: André Luís de Carvalho e Weder de Oliveira.

ANA ARRAES

ministro-substituto Weder de Oliveira.

Transcrevo a seguir instrução elaborada por auditor da Secretaria de Recursos - Serur, que contou com a anuência de diretor técnico (peças 55 a 56) :
"INTRODUÇÃO
1.	Trata-se de recurso de revisão (peça 39) interposto por Gilson Bezerra de Souza, ex-Prefeito, contra o Acórdão 2149/2018-TCU-Primeira Câmara (peça 13) , da relatoria do Ministro Weder de Oliveira, proferido da seguinte forma:
VISTOS, relatados e discutidos estes autos de tomada de contas especial instaurada pelo Fundo Nacional de Desenvolvimento da Educação (FNDE) , em que foi responsabilizado o Sr. Gilson Bezerra da Silva, prefeito do município de Angical/BA (gestão 2009-2012) , em razão da não comprovação da boa e regular aplicação dos recursos e da omissão da prestação de contas dos recursos repassados por meio do Programa Dinheiro Direto na Escola/Plano de Desenvolvimento da Escola (PDDE/PDE) , no exercício de 2012. 
ACORDAM os ministros do Tribunal de Contas da União, reunidos em sessão da 1ª Câmara, ante as razões expostas pelo relator, em:
9.1. considerar revel, para todos os efeitos, com fundamento no art. 12, § 3º, da Lei 8.443/1992, o Sr. Gilson Bezerra da Silva;
9.2. julgar irregulares, com fundamento nos arts. 1º, I, e 16, III, 'a' e 'c', da Lei 8.443/1992 c/c os arts. 19 e 23, III, da mesma lei, e com arts. 1º, I, e 209, II e III do RI/TCU, as contas do Sr. Gilson Bezerra da Silva e condená-lo ao pagamento das quantias abaixo especificadas, com a fixação do prazo de 15 (quinze) dias, a contar da notificação, para que comprove, perante este Tribunal (art. 214, III, 'a', do RI/TCU) , o recolhimento da dívida aos cofres do Fundo Nacional de Desenvolvimento da Educação, atualizada monetariamente e acrescida dos juros de mora, calculados a partir das datas discriminadas até a data do recolhimento, na forma prevista na legislação em vigor:
	Valor do débito (R$) 
	Data da ocorrência

	20.000,00
	29/12/2011

	20.000,00
	30/12/2011

	20.000,00
	30/12/2011

	13.000,00 
	6/9/2012

	13.000,00 
	6/9/2012

	13.000,00 
	6/9/2012

	25.000,00
	30/11/2012

9.3. aplicar ao Sr. Gilson Bezerra da Silva a multa prevista no art. 57 da Lei 8.443/1992 c/c o art. 267 do RI/TCU, no valor de R$ 40.000,00 (quarenta mil reais) , fixando-lhe o prazo de 15 (quinze) dias, a contar da notificação, para que comprove, perante este Tribunal (art. 214, III, 'a', do RI/TCU) , o recolhimento da dívida aos cofres do Tesouro Nacional, atualizada monetariamente desde a data do presente acórdão até a do efetivo recolhimento, se for paga após o vencimento, na forma da legislação em vigor;
9.4. autorizar, desde logo, nos termos do art. 28, II, da Lei 8.443/1992, a cobrança judicial das dívidas, caso não atendidas as notificações;
9.5. com fundamento no § 3º do art. 16 da Lei 8.443/1992, encaminhar cópia desta deliberação à Procuradoria da República no Estado da Bahia, para a adoção das medidas que entender cabíveis.
2.	A deliberação recorrida foi retificada, por erro material, mediante o Acórdão 3561/2018-TCU-Primeira Câmara (peça 19) , nos seguintes termos:
Os ministros do Tribunal de Contas da União, reunidos em Sessão da 1ª Câmara, considerando os pareceres emitidos nos autos pela unidade técnica e pelo Ministério Público junto a este Tribunal, no sentido de que seja feita a correção, mediante apostilamento, com fundamento no art. 143, V, 'd', do RI/TCU c/c a Súmula TCU 145, ante a constatação de inexatidão material, ACORDAM, por unanimidade, em retificar o Acórdão 2149/2018-TCU-Primeira Câmara, de modo que onde se lê, nos itens 9., 9.1., 9.2. e 9.3., o nome 'Gilson Bezerra da Silva', leia-se 'Gilson Bezerra de Souza', mantendo-se inalterados os demais termos do acórdão ora retificado.
HISTÓRICO
3.	Cuidam os autos de tomada de contas especial instaurada pelo Fundo Nacional de Desenvolvimento da Educação (FNDE) contra o Sr. Gilson Bezerra de Souza, em razão da omissão no dever de prestar contas dos recursos repassados ao referido município na modalidade fundo a fundo, à conta do Programa Dinheiro Direto na Escola/Plano de Desenvolvimento da Escola (PDDE/PDE Escola) no exercício 2012.
4.	Os repasses tinham por objetivo a cobertura de despesas de custeio, de manutenção e de pequenos investimentos que concorressem para a garantia do funcionamento e melhoria da infraestrutura física e pedagógica dos estabelecimentos de ensino (peça 1, p. 39-42) . 
5.	As medidas cabíveis na fase interna desta TCE estão consubstanciadas principalmente no Relatório de TCE nº 127/2017 produzido pelo FNDE (peça 1, p. 39-42) e no Relatório de Auditoria nº 508/2017 elaborado pela Controladoria-Geral da União (CGU) - peça 1, p. 51-53, cujas conclusões foram concordantes, no sentido de que houve dano ao erário sob a responsabilidade do ex-Prefeito Gilson Bezerra de Souza, em decorrência do descumprimento do dever de prestar contas.
6.	No Tribunal, o responsável foi regularmente citado, com base na instrução (peça 4) e ofício nº 2849/2017-SECEX-MG (peça 6; AR: peça 8) .
7.	Transcorrido o prazo para apresentação de defesa, o Sr. Gilson não compareceu aos autos, o que deu ensejo à proposta (peça 9) de considerá-lo revel, de julgar irregulares as suas contas, de condená-lo em débito e de aplicar-lhe a multa proporcional ao débito.
8.	A Primeira Câmara desta Corte analisou o feito e anuiu à sugestão encaminhada pela Secex/MG, o que deu azo à prolação do acórdão ora impugnado, na forma reproduzida nos parágrafos 1º e 2º desta instrução, já que o responsável não apresentou documentos que comprovassem a boa e regular gestão dos recursos repassados pelo FNDE.
9.	O ex-Prefeito, todavia, interpôs recurso de revisão (peça 39) , por meio do qual solicitou ao Tribunal que oficiasse o FNDE, para que a autarquia vinculada ao Ministério da Educação encaminhasse a esta Corte a prestação de contas, que, segundo ele, foi apresentada, ainda que intempestivamente.
10.	Esta Secretaria, por meio da instrução (peça 45) e despacho (peça 46) , propôs a realização de diligência ao Fundo Nacional de Desenvolvimento da Educação, para que fosse reencaminhada ao Tribunal a referida prestação de contas.
11.	Em resposta ao Ofício 6647/2020-TCU/Seproc (peça 48) , o FNDE encaminhou os elementos atinentes à prestação de contas entregues pelo Sr. Gilson àquela autarquia (peças 51-52) , os quais serão objeto de análise nesta instrução de mérito.
EXAME DE MÉRITO
12.	Delimitação
12.1.	Constitui objeto deste recurso de revisão examinar se os documentos entregues pelo Sr. Gilson Bezerra de Souza - a título de prestação de contas - ao FNDE são suficientes para comprovar a regular aplicação dos recursos públicos federais repassados ao referido município na modalidade fundo a fundo, à conta do Programa Dinheiro Direto na Escola/Plano de Desenvolvimento da Escola (PDDE/PDE Escola) geridos no exercício 2012.
12.2.	Por força do julgamento, pelo Supremo Tribunal Federal (STF) , do RE 636.886 (tema 899 da repercussão geral) , que fixou novo entendimento ao art. 37, §5°, da Constituição Federal, segundo o qual: 'é prescritível a pretensão de ressarcimento ao erário fundada em decisão de Tribunal de Contas', impõe-se necessária a análise da existência de prescrição na presente tomada de contas especial.
12.3.	Os significativos impactos deste julgamento do STF justificam uma análise mais detalhada do tema, motivo pelo qual a prescrição, embora tenha caráter preliminar, será examinada ao final, de modo a abordar os vários aspectos envolvidos.
13.	Prestação de contas (peça 51) 
13.1.	O recorrente assere que apresentou a respectiva prestação de contas dos recursos referentes ao acórdão recorrido, sendo, portanto, inconteste que este relevante fato superveniente tem o condão de modificar por completo a decisão sob ataque.
13.2.	Argui que na referida prestação de contas encaminhada ao FNDE restou cabalmente comprovado que todos os recursos repassados, objeto da presente tomada de contas especial, foram aplicados na finalidade devida, bem como seguiram toda a tramitação legal necessária à execução da despesa, conforme estabelecido, inclusive, na própria norma do FNDE.
Análise:
13.3.	Os elementos entregues pelo recorrente ao FNDE e ora repassados ao Tribunal mostraram-se insuficientes para comprovar o regular uso dos recursos na finalidade para a qual foram transferidos.
13.4.	Viu-se que na peça 51 consta apenas e tão-somente 'Demonstrativo Consolidado da Execução físico-financeira das Unidades Executoras Próprias', o que, como a própria denominação sinaliza, traz informações apenas em nível agregado.
13.5.	Diferentemente do que diz o recorrente, o conteúdo do supramencionado documento não é apto a demonstrar se houve nexo de causalidade entre os recursos transferidos no campo do programa educacional em comento e as despesas que com eles possam ter sido realizadas.
13.6.	Nesse sentido, viu-se que as informações aduzidas na prestação de contas não possuem as especificações suficientes para atender ao comando do art. 17, da Resolução FNDE nº 7, de 12/4/2012, norma esta orientadora dos procedimentos atinentes a esta TCE, como registra o Ofício nº 261/2016 (peça 1, p. 32-33) endereçado ao recorrente. Para mais clareza, reproduz-se o art. 17 da supracitada norma:
Art. 17. As despesas realizadas com recursos transferidos, nos moldes e sob a égide desta Resolução, serão comprovadas mediante documentos fiscais originais ou equivalentes, na forma da legislação à qual a entidade responsável pela despesa estiver sujeita, devendo os recibos, faturas, notas fiscais e quaisquer outros documentos comprobatórios ser emitidos em nome da EEx, UEx ou da EM, identificados com os nomes FNDE e do programa, e ser arquivados, juntamente com os comprovantes de pagamentos efetuados (cópia de cheques e de transferências eletrônicas de disponibilidade, ordens bancárias, etc.) , em sua sede, ainda que utilize serviços de contabilidade de terceiros, pelo prazo de 5 (cinco) anos, contado s da data do julgamento da prestação de contas anual do FNDE pelo Tribunal de Contas da União (TCU) , para disponibilização, quando solicitados, a esse Fundo, aos órgãos de controle interno e externo e ao Ministério Público. (Grifos inseridos) 
13.7.	Tem-se também que a jurisprudência deste Tribunal assim se manifesta sobre o tema, nos termos de trechos extraídos da 'Jurisprudência Selecionada', no Portal do TCU:
É dever do Prefeito consolidar e encaminhar a prestação de contas da totalidade dos recursos transferidos ao município à conta do Programa Dinheiro Direto na Escola, mesmo em relação àqueles repassados diretamente às unidades executoras. Acórdão 693/2008-TCU-2ª Câmara, da relatoria do Ministro Benjamin Zymler.
O ônus de apresentar as contas ao órgão concedente dos recursos do Programa Dinheiro Direto na Escola - PDDE deve recair sobre o gestor municipal, em respeito aos princípios da economia processual e da racionalidade administrativa. Acórdão 8662/2011-TCU-Primeira Câmara, da relatoria do Ministro José Mucio Monteiro.
Em caso de omissão na prestação de contas de recursos relacionados ao Programa Dinheiro Direto na Escola (PDDE) , o prefeito é responsável por seu ressarcimento, mesmo quando os recursos são transferidos diretamente às escolas. Acórdão 8198/2019-TCU-Segunda Câmara, da relatoria do Ministro Marcos Bemquerer.
13.8.	Por esses motivos, o recurso em apreço é incapaz de modificar o acórdão impugnado, como pleiteia o ex-Prefeito.
14.	Prescrição
14.1.	A análise de prescrição assume particular relevância, dado o recente julgamento, pelo STF, do Recurso Extraordinário 636.886 (tema 899 da repercussão geral) . Os significativos impactos deste julgamento foram objeto de análise pela Serur nos autos do TC Processo 027.624-2018-8. Por economia processual, juntou-se a estes autos (peças 53-54) cópia do exame e do pronunciamento da unidade emitidos pela Serur naquele processo, em que foram fundamentadas as seguintes premissas, que serão consideradas no presente exame:
	a) pela jurisprudência até então vigente, a pretensão punitiva exercida pelo Tribunal de Contas estava sujeita à prescrição, regida pelos critérios fixados no Acórdão 1441/2016-TCU-Plenário. Já quanto ao débito, a ação de ressarcimento era considerada imprescritível, por expressa previsão do art. 37, § 5º, da Constituição Federal. No entanto, ao julgar o RE 636.886, o STF conferiu nova interpretação a esse dispositivo, fixando a tese de que 'é prescritível a pretensão de ressarcimento ao erário fundada em decisão de Tribunal de Contas';
	b) embora o RE 636.886 tenha por objeto a execução de acórdão condenatório proferido pelo TCU, a interpretação conferida pelo STF ao art. 37, § 5º, da Constituição, afeta a ação de ressarcimento como um todo, abrangendo não só a execução, mas também a pretensão condenatória. E, ao contrário da decisão proferida no julgamento do tema 897 (RE 852.475) , no tema 899, relativo à atuação do Tribunal de Contas, a conclusão de que a pretensão de ressarcimento é prescritível foi estabelecida de forma categórica, sem ressalvar as condutas dolosas qualificáveis como ato de improbidade;
	c) as pretensões punitiva e de ressarcimento devem observar o mesmo regime na atividade de controle externo, dado o objetivo comum da prescrição, de fixar prazo para o Tribunal de Contas agir, buscando caracterizar o ilícito, identificar seu autor, dimensionar as consequências da conduta (em especial, a quantificação do dano) e impor as consequências legais, independentemente do fato de tais consequências terem natureza punitiva ou ressarcitória;
	d) o Código Civil e a Lei 9.873/1999 constituem as duas alternativas que, de forma mais consistente, polarizam os debates acerca do regime de prescrição a ser observado no processo de controle externo. Não obstante a relevância dos fundamentos utilizados no Acórdão 1441/2016-TCU-Plenário, favoráveis à aplicação do Código Civil, a Lei 9.873/1999 adota balizas usuais no âmbito do direito público, prevê causas de interrupção em tudo compatíveis com o processo de controle externo e já vem sendo utilizada pelo STF para limitar o exercício da pretensão punitiva pelo TCU, em decisões posteriores ao Acórdão 1441/2016-TCU-Plenário. Assim, até que sobrevenha norma específica, entende-se que a prescrição das medidas de ressarcimento a cargo do tribunal de contas deve observar o regime Lei 9.873/1999;
	e) considerando, porém, que o acórdão proferido no RE 636.886 ainda está sujeito à oposição de embargos declaratórios, não é recomendável reconhecer a prescrição desde logo, ante a possibilidade de esclarecimento da decisão em sentido diverso do ora defendido (notadamente quanto aos atos dolosos) ou mesmo a modulação de seus efeitos, para preservar as ações de controle instauradas com base no entendimento jurisprudencial até então vigente;
	f) assim, nos casos em que a prescrição não tenha ocorrido por nenhum dos dois regimes (Código Civil ou Lei 9.873/1999) , o desfecho do processo não se alterará, qualquer que seja a premissa adotada (imprescritibilidade, prescritibilidade pelo Código Civil ou pela Lei 9.873/1999) , viabilizando-se o imediato julgamento. Já nas situações em que a pretensão de ressarcimento esteja prescrita por algum dos dois regimes, ou por ambos, é recomendável que o julgamento do processo seja sobrestado, até ulterior deliberação do Tribunal.
14.2.	As manifestações da Serur juntadas às peças 53-54 foram elaboradas quando ainda não estava disponibilizado o inteiro teor do acórdão do RE 636.886. Em nova análise após a publicação da decisão (DJe de 24/6/2020) , inclusive mediante o cotejo com os demais votos proferidos no julgamento, conclui-se pela subsistência das premissas indicadas acima, cabendo destacar dois aspectos relevantes.
14.3.	O primeiro diz respeito à ressalva aos atos dolosos de improbidade. Observa-se que tanto na manifestação do TCU, como amicus curiae (peça 35 do RE 636.886) , como na manifestação do Ministério Público Federal na condição de fiscal da ordem jurídica (peça 38) , o tema 897 foi invocado com o fim de preservar a atuação dos tribunais de contas no caso de prejuízos causados dolosamente, mediante condutas típicas de improbidade administrativa. Todavia, o pedido não foi acolhido. No ponto, não houve divergência quanto ao entendimento do relator, de que 'as razões que levaram a maioria da Corte a estabelecer excepcional hipótese de imprescritibilidade, no tema 897, não estão presentes em relação as decisões do Tribunal de Contas que resultem imputação de débito ou multa'.
14.4.	O segundo aspecto diz respeito à não incidência do Código Civil no regime de prescrição do ressarcimento. Nos votos em que a questão do prazo prescricional foi abordada, a referência foi sempre ao prazo quinquenal, usualmente adotado pelas normas de direito público.
14.5.	Com essas explicações adicionais, passa-se à análise da prescrição no caso em exame, considerando-se as premissas indicadas anteriormente. 
Análise da prescrição segundo os critérios do Acórdão 1441/2016-TCU-Plenário
14.6.	No que se refere à pretensão punitiva, o TCU tem tradicionalmente aplicado os critérios definidos no Acórdão 1441/2016-TCU-Plenário, que, em incidente de uniformização de jurisprudência, orientou-se pela aplicação do Código Civil. Por este acórdão, em linhas gerais, a prescrição subordina-se ao prazo geral de dez anos (CC, art. 205) , contado a partir da data da ocorrência do fato e interrompido pelo ato que ordenar a citação, a audiência ou a oitiva da parte.
14.7.	Entre outras razões que justificaram a adoção desse critério destaca-se a de que o citado dispositivo constitui uma cláusula geral a ser empregada sempre que a pretensão for prescritível, mas a lei não estabelecer um prazo específico, como na hipótese.
14.8.	Aplicando essas balizas ao caso em exame, verifica-se que a prescrição não ocorreu, pois o seu termo inicial se deu na data da última transferência realizada (30/11/2012 - item 9.2 do acórdão impugnado) , tendo sido o prazo interrompido pela citação do responsável ordenada em 1/12/2017 (peça 5, 'pronunciamento da unidade') , antes de decorrido o prazo decenal.
14.9.	Dessa forma, como o acórdão impugnado (peça 13) data de 20/3/2018 (antes de ter transcorrido dez anos da data da interrupção - 1/12/2017) , conclui-se não se ter operado a prescrição nos parâmetros definidos no Acórdão 1441/2016-TCU-Plenário.
Análise da prescrição pelo regime da Lei 9.873/1999 (MS 32.201) 
14.10.	Adotando-se as premissas fixadas na Lei 9.873/1999 ao caso em exame, e mesmo considerando-se o prazo geral, de cinco anos, observa-se que não teria ocorrido a prescrição. Para tanto, é preciso considerar os seguintes parâmetros:
a) Termo inicial:
14.11.	A Lei 9.873/1999, art. 1º, parte final, traz previsão expressa a respeito do início do prazo em se tratando de infração de caráter permanente ou continuado. Nesta hipótese, a prescrição começa a correr não da data de cada fato, e sim 'do dia em que tiver cessado' a permanência ou a continuidade.
14.12.	 Na hipótese em exame, estão presentes os requisitos típicos de uma infração permanente, com transferências no período de 29/12/2011 a 30/11/2012 (item 9.2 do acórdão recorrido) . Assim, há de se ter como termo inicial da prescrição a data do último pagamento realizado (30/11/2012) .
b) Prazo:
14.13.	A Lei 9.873/1999 apresenta um prazo geral, de cinco anos (art. 1º) , e um prazo especial, previsto no art. 1º, § 2º, a saber: 'quando o fato objeto da ação punitiva da Administração também constituir crime, a prescrição reger-se-á pelo prazo previsto na lei penal'. 
14.14.	No caso dessa TCE, aplica-se o prazo geral (cinco anos) , já que a irregularidade não constituiu crime. Dessa forma, as causas interruptivas indicadas abaixo evidenciam que a prescrição não teria ocorrido. 
c) Interrupções por atos inequívocos de apuração dos fatos:
14.15.	De acordo com a Lei 9.873/1999, a prescrição se interrompe 'por qualquer ato inequívoco, que importe apuração do fato' (art. 2º, II) , conforme a seguir: 
	a) peça 1, p. 29-30 - Ofício 19693E, de 3/9/2013, que notifica o prefeito sucessor acerca da omissão no dever de prestar contas;
	b) peça 1, p. 32-33 - Ofício 261, de 1/2/2016, que notifica o recorrente a respeito da obrigação de prestar contas;
	c) peça 1, p.39-42 - RELATÓRIO DE TCE Nº 127/2017 - DIREC/COTCE/CGCAP/DIFIN-FNDE/MEC, de 21/3/2017.
d) Interrupções pela citação do responsável:
14.16.	A prescrição também é interrompida 'pela notificação ou citação do indiciado ou acusado, inclusive por meio de edital', nos termos do art. 2º, I, da Lei 9.873/1999. E, no regime dessa lei, a interrupção se dá pela citação propriamente dita, e não pelo despacho que a ordena. Com esse fundamento, houve a interrupção:
	a) peça 6 - ofício de citação, de 4/12/2017 (AR em 19/12/2017 - peça 8) ;
14.17.	Cabe destacar, por oportuno, que, em se tratando de devedores solidários, a interrupção da prescrição feita a um prejudica aos demais. Incide, nesse caso, regra própria da teoria geral das obrigações, segundo a qual 'a interrupção efetuada contra o devedor solidário envolve os demais' (art. 204, § 1º, do Código Civil) . São consequências próprias da solidariedade (a exemplo da regra de que o credor pode demandar qualquer dos devedores, art. 275 do Código Civil) , que não precisam ser repetidas em cada diploma legal específico.
e) Interrupção pela decisão condenatória recorrível: 
14.18.	Por fim, a prescrição também se interrompe 'pela decisão condenatória recorrível' (art. 2º, III, da Lei 9.873/1999) . Com esse fundamento, houve a interrupção em 20/3/2018, data da sessão em que foi proferido o acórdão condenatório (peça 13) . Essa interrupção é relevante, por estabelecer prazo para julgamento do recurso.
f) Prescrição intercorrente: 
14.19.	Nos termos do art. 1º, § 1º, da Lei 9.873/1999, opera-se a prescrição intercorrente se o processo ficar paralisado por mais de três anos, aguardando 'julgamento ou despacho'. 
14.20.	Note-se que há uma correlação entre essa hipótese e as causas de interrupção da prescrição do art. 2º. Com efeito, uma vez interrompida a prescrição por alguma das hipóteses do art. 2º, o processo não pode ficar inativo, sem qualquer inovação processual relevante, por mais de três anos. 
14.21.	Trata-se de prazo específico, não se aplicando nem o prazo geral de cinco anos nem o prazo especial, da lei penal (§ 2º) . A finalidade da prescrição intercorrente, com seu prazo próprio, é a de assegurar a eficiência e celeridade nas apurações administrativas. Seria contrário a essa finalidade a paralisação injustificada do processo por período maior que o triênio estabelecido para a hipótese.
14.22.	A extrapolação do prazo de três anos, sem inovação relevante no processo, pode configurar negligência. Por isso, além de se operar a prescrição, deve-se promover a 'apuração da responsabilidade funcional decorrente da paralisação, se for o caso'. 
14.23.	Em muitas situações o exame da prescrição intercorrente pode ficar prejudicado nos processos já em tramitação no TCU. Como a ação de ressarcimento era considerada imprescritível, as peças que compõem a tomada de contas especial, elencadas no art. 10 da Instrução Normativa-TCU 71/2012, não contemplam informações pormenorizadas quanto ao andamento do processo na fase interna, o que pode prejudicar a análise de eventual paralisação por mais de três anos. 
14.24.	Assim, caso o tribunal venha a adotar a sistemática da Lei 9.873/1999 para aferir a prescrição, convém avaliar, oportunamente, a possibilidade de ajustes na IN-TCU 71/2012, para que as tomadas de contas especiais encaminhadas ao tribunal contenham informações sobre as interrupções ocorridas na fase interna do procedimento (como, por exemplo, declaração do órgão instaurador da TCE, de que o processo não ficou paralisado por mais de três anos, na forma do art. 1º, § 1º, da citada lei) . 
14.25.	Especificamente quanto a esta TCE, as próprias causas de interrupção supramencionadas evidenciam que o processo teve andamento regular (entre as datas de 30/11/2012 e 20/3/2018) , sem verificação de nenhuma ocorrência de prescrição intercorrente.
CONCLUSÃO
15.	Das análises anteriores, conclui-se que:
	a) os documentos entregues pelo recorrente ao FNDE e nesta oportunidade repassados ao Tribunal de Contas da União não se mostraram suficientes para demonstrar que os recursos transferidos foram utilizados adequadamente na finalidade para a qual se destinaram.
	b) a análise da prescrição, realizada em face do julgamento proferido pelo Supremo Tribunal Federal) , do RE 636.886 (tema 899 da repercussão geral) , demonstrou que a prescrição não ocorreu por nenhum dos dois regimes (parágrafo 14 desta instrução) .
16.	Portanto, a proposta deverá ser pela negativa de provimento ao recurso de revisão elaborado pelo ex-Prefeito.
PROPOSTA DE ENCAMINHAMENTO
17.	Diante do exposto, submete-se à consideração superior a análise deste recurso de revisão interposto por Gilson Bezerra de Souza contra o Acórdão 2149/2018-TCU-Primeira Câmara, para propor, com base nos artigos 32, inciso III, e 35, inciso III, da Lei 8.443/1992:
a) conhecer do recurso e, no mérito, negar-lhe provimento;
b) dar ciência ao responsável, aos interessados e à Procuradoria da República na Bahia."
2.	Na sequência, transcrevo o parecer concordante do Ministério Público junto ao TCU - MPTCU (peça 57) .
	"Trata-se de recurso de revisão interposto pelo Sr. Gilson Bezerra de Souza (peça 39) , ex-prefeito de Angical/BA, contra o Acórdão 2.149/2018, por meio do qual a 1ª Câmara do Tribunal de Contas da União, entre outras deliberações, declarou sua revelia e julgou irregulares suas contas, condenando-o em débito e aplicando-lhe a multa prevista no art. 57 da Lei 8.443/92. Esse julgado, em razão de erro material, foi retificado pelo Acórdão 3561/2018-TCU-Primeira Câmara.
A presente tomada de contas especial foi instaurada pelo Fundo Nacional de Desenvolvimento da Educação (FNDE) em decorrência da falta de prestação de contas de recursos repassados ao referido município na modalidade fundo a fundo, à conta do Programa Dinheiro Direto na Escola/Plano de Desenvolvimento da Escola (PDDE/PDE Escola) durante o exercício 2012. 
Pelas razões explicitadas no exame de admissibilidade enfrentado pela unidade técnica, o recurso de revisão deve ser conhecido (peça 41) . Saliente-se que, cumprindo condição exigida pela espécie recursal (art. 35, inciso III, da Lei 8.443/92) , o recorrente apresenta, a título de documento novo, o comprovante de entrega da prestação de contas ao FNDE, elemento esse que poderia vir a ter eficácia sobre provas já produzidas nestes autos (peça 39, p. 2) . 
Embora a questão não tenha sido arguida pelo recorrente, o auditor responsável pela instrução apresenta análise sobre a questão da prescrição das pretensões punitiva e de ressarcimento ao erário (peça 55, p. 4-8) , concluindo, porém, por sua não ocorrência. 
Tendo em vista que a presente TCE foi instaurada em razão da falta de prestação de contas dos recursos relativos ao PDDE/PDE Escola utilizados durante o exercício de 2012, devo reconhecer que a irregularidade se consumou na data em que se exauriu o prazo para apresentação das contas, ou seja, em 30/4/2013 (peça 1, p. 29 e 52) . 
A contagem do prazo das prescrições punitiva e de ressarcimento, iniciada em 30/4/2013, foi interrompida em 1º/12/2017, com a emissão da autorização para citação do responsável. Portanto, apenas 4 anos e 7 meses se passaram entre a ocorrência da irregularidade e o ato que autorizou a citação. A contagem, reiniciada em 1º/12/2017, foi mais uma vez interrompida em 26/3/2018, com a prolação do Acórdão 2149/2018-TCU-Primeira Câmara. 
Portanto, com bem salientou a Secretaria de Recursos, seja pelo regime quinquenal, seja pela tese da prescrição decenal, a prescrição da pretensão de ressarcimento ao erário não se consumou. Tendo em conta os parâmetros estabelecidos pelo Acórdão 1441/2016-TCU-Plenário, entre os quais o prazo decenal fixado no art. 205 do Código Civil, também não se verifica a ocorrência da prescrição da pretensão punitiva. 
Quanto aos elementos que fundamentam a peça recursal, a unidade técnica conclui que são insuficientes para modificar o julgado combatido. Assim sendo, ao final, propugna o conhecimento e não provimento do recurso de revisão interposto pelo Sr. Gilson Bezerra de Souza (peça 55, p. 8) .
Com efeito, a documentação encaminhada pelo recorrente ao FNDE mostra-se insuficiente para comprovar a boa e regular aplicação dos recursos, visto que se restringe ao Demonstrativo Consolidado da Execução Físico-Financeira das Unidades Executoras Próprias, documento elaborado pelo próprio gestor e que apenas traz informações agregadas (peça 51) . 
Nesse sentido, conforme salienta o auditor responsável pela instrução, a documentação aduzida pelo responsável está muito aquém da que exige o art. 17 da Resolução FNDE nº 7, de 12/4/2012, que dispõe sobre os procedimentos de adesão e habilitação e as formas de execução e prestação de contas referentes ao Programa Dinheiro Direto na Escola (PDDE) , in verbis:
Art. 17. As despesas realizadas com recursos transferidos, nos moldes e sob a égide desta Resolução, serão comprovadas mediante documentos fiscais originais ou equivalentes, na forma da legislação à qual a entidade responsável pela despesa estiver sujeita, devendo os recibos, faturas, notas fiscais e quaisquer outros documentos comprobatórios ser emitidos em nome da EEx, UEx ou da EM, identificados com os nomes FNDE e do programa, e ser arquivados, juntamente com os comprovantes de pagamentos efetuados (cópia de cheques e de transferências eletrônicas de disponibilidade, ordens bancárias, etc.) , em sua sede, ainda que utilize serviços de contabilidade de terceiros, pelo prazo de 5 (cinco) anos, contado s da data do julgamento da prestação de contas anual do FNDE pelo Tribunal de Contas da União (TCU) , para disponibilização, quando solicitados, a esse Fundo, aos órgãos de controle interno e externo e ao Ministério Público.
Parágrafo único. O FNDE disponibilizará no sítio www.fnde.gov.br a posição do julgamento de suas contas pelo TCU.
Tendo em vista que os novos documentos apresentados pelo responsável são insuficientes para descaracterizar o débito ou afastar sua responsabilidade, não se mostram aptos a provocar a reforma do decisum impugnado. Pelo exposto, este membro do Ministério Público de Contas manifesta-se pelo conhecimento e não provimento do recurso de revisão interposto pelo Sr. Gilson Bezerra de Souza, nos termos da proposta da Secretaria de Recursos (peça 55, p. 8) ."
	É o relatório.

Tadeu Muniz Nogueira (OAB/BA 18.012) representando o recorrente e o Município de Angical/BA.

Procurador Sérgio Ricardo Costa Caribé.

RECURSO DE REVISÃO. TOMADA DE CONTAS ESPECIAL. FUNDO NACIONAL DE DESENVOLVIMENTO DA EDUCAÇÃO. PROGRAMA DINHEIRO DIRETO NA ESCOLA/PLANO DE DESENVOLVIMENTO DA ESCOLA. OMISSÃO NO DEVER DE PRESTAR CONTAS. REVELIA. CONTAS IRREGULARES. DÉBITO E MULTA. CONHECIMENTO. DILIGÊNCIAS AO FNDE. PRESTAÇÃO DE CONTAS ENCAMINHADA INSUFICIENTE PARA COMPROVAR A BOA E REGULAR APLICAÇÃO DAS VERBAS PÚBLICAS FEDERAIS REPASSADAS. NÃO PROVIMENTO.

TOMADA DE CONTAS ESPECIAL (TCE)

Secretaria de Recursos - Serur.

Está em apreciação recurso de revisão interposto por Gilson Bezerra de Souza (peça 39) , ex-prefeito de Angical/BA na gestão de 2009-2012, contra o Acórdão 2149/2018-TCU-Primeira Câmara (peça 13) , que julgou suas contas irregulares, o condenou ao pagamento de R$ 124.000,00 (valor histórico) e lhe aplicou multa no valor de R$ 40.000,00.
2.	Preliminarmente, no que tange à admissibilidade, ratifico os termos do despacho à peça 44 e, ao acolher a análise empreendida pela Serur, conheço do recurso de revisão, porquanto se encontram preenchidos os requisitos dos arts. 32, inciso III, e 35, inciso III, da Lei 8.443/1992, sem atribuir-lhe efeito suspensivo.
3.	O que motivou a instauração desta tomada de contas especial pelo Fundo Nacional de Desenvolvimento da Educação - FNDE contra o recorrente foi a omissão no dever de prestar contas dos recursos repassados ao município, na modalidade fundo a fundo, à conta do Programa Dinheiro Direto na Escola/Plano de Desenvolvimento da Escola - PDDE/PDE Escola, no exercício 2012. Os repasses objetivaram a cobertura de despesas de custeio, de manutenção e de pequenos investimentos que concorressem para a garantia do funcionamento e melhoria da infraestrutura física e pedagógica dos estabelecimentos de ensino (peça 1, p. 39-42) .
4.	Nesta fase processual, Gilson Bezerra de Souza interpôs recurso de revisão, mediante o qual apresentou, a título de documento novo, o comprovante de entrega da prestação de contas ao FNDE e solicitou ao Tribunal que oficiasse a autarquia para que encaminhasse a esta Corte a referida documentação, a qual poderia vir a ter eficácia sobre provas já produzidas nestes autos.
5.	Então, a Secretaria de Recursos - Serur diligenciou ao FNDE com vistas a que enviasse ao TCU a referida prestação de contas (peça 48) . 
6.	Contudo, ao examinar os elementos entregues pelo recorrente ao fundo e ora repassados ao Tribunal, a unidade técnica avaliou que se mostraram insuficientes no sentido de comprovar o regular uso dos recursos na finalidade para a qual foram transferidos. Isso porque se verificou que, na peça 51, consta apenas "Demonstrativo Consolidado da Execução físico-financeira das Unidades Executoras Próprias", o que, como a própria denominação sinaliza, traz informações apenas em nível agregado. O conteúdo desse documento não é apto a demonstrar se houve nexo de causalidade entre os recursos transferidos no campo do programa educacional em comento e as despesas que com eles possam ter sido realizadas.
7.	A unidade instrutiva aduziu que as informações trazidas na prestação de contas não possuem as especificações suficientes para atender ao comando do art. 17 da Resolução FNDE 7, de 12/4/2012, norma esta orientadora dos procedimentos atinentes a esta TCE.
8.	Dessa forma, a Serur propôs, com o apoio do Ministério Público junto ao TCU - MPTCU, o conhecimento e o não provimento deste recurso de revisão (peças 55 a 57) .
9.	Acolho os pareceres técnicos e os adoto como razões de decidir este processo.
10.	Conquanto não tenha sido arguido pelo recorrente, o auditor responsável pela instrução apresentou análise sobre a questão da prescrição das pretensões punitiva e de ressarcimento ao erário (peça 55, p. 4-8) , concluindo, porém, por sua não ocorrência. 
11.	Avalio, em aderência ao entendimento do MPTCU, que a irregularidade atribuída ao recorrente se consumou na data em que se exauriu o prazo para apresentação das contas, ou seja, em 30/4/2013 (peça 1, p. 29 e 52) , tendo em vista que esta TCE foi instaurada em razão da ausência de prestação de contas. 
12.	A contagem do prazo das citadas prescrições, iniciada em 30/4/2013, foi interrompida em 1º/12/2017, com a emissão da autorização para citação do responsável (peça 5) . Dessa maneira, apenas 4 anos e 7 meses se passaram entre a ocorrência da irregularidade e o ato que autorizou a citação. A contagem, reiniciada em 1º/12/2017, foi, mais uma vez, interrompida em 26/3/2018, com a prolação do Acórdão 2149/2018-TCU-Primeira Câmara. 
13.	Portanto, seja pelo regime quinquenal, seja pela tese da prescrição decenal, a prescrição da pretensão de ressarcimento ao erário não se consumou; considerando os parâmetros estabelecidos pelo Acórdão 1441/2016-TCU-Plenário, entre os quais o prazo decenal fixado no art. 205 do Código Civil, também não se verifica a ocorrência da prescrição da pretensão punitiva.
	Ante o exposto, ao acolher os pareceres uníssonos pelo não provimento do recurso de revisão, voto por que seja adotada a minuta de acórdão que submeto à apreciação deste Colegiado.
TCU, Sala das Sessões Ministro Luciano Brandão Alves de Souza, em 14 de outubro de 2020.
ANA ARRAES 
Relatora